臺灣高等法院臺中分院刑事判決　　　　　　　　　　九十四年度上訴字第三二三號
　　上　訴　人
　　即　被　告　乙○○
右上訴人，因被告偽造文書案件，不服臺灣苗栗地方法院九十三年度訴字第一二四號
，中華民國九十三年十二月十四日第一審判決（起訴案號：臺灣苗栗地方法院檢察署
九十二年度偵字第二三八六號），提起上訴，本院判決如左：
    主  文
原判決撤銷。
乙○○行使偽造私文書，足以生損害於公眾及他人，累犯，處有期徒刑肆月，如易科
罰金以參佰元折算壹日。
    事  實
一、乙○○曾於民國（下同）九十年間，因妨害公務罪，經本院判處有期徒刑三月，
    並經最高法院駁回上訴而確定，九十年七月二十六日易科罰金執行完畢，猶不知
    悔改，其於九十一年五月二日與甲○○簽立「商號讓渡契約書」，約定甲○○將
    「雅沏花園」簡餐店（由甲○○之女賴玉玲為名義負責人），以新台幣（下同）
    四十萬元之代價讓與乙○○，同日由乙○○先付頭期款十萬元，其餘三十萬元分
    六期給付，甲○○亦於簽約同日先將「雅沏花園」簡餐店之營利事業登記證及賴
    玉玲身分證影本各一紙交予乙○○，並於同年五月底某日，在「讓渡書」及「營
    利事業統一發證設立變更登記申請書」之「變更前負責人」欄內，先蓋上賴玉玲
    印章（下稱〈甲章〉）後交予乙○○，以備將來尾款付清後辦理變更負責人之用
    ，雙方並言明俟餘款全部付清後，始將該店之營利事業登記負責人辦理變更登記
    。嗣因乙○○僅支付四期共二十萬元後，拒不支付尾款十萬元，甲○○乃於九十
    一年十月二十九日向苗栗縣政府申請上開簡餐店停業之登記。乙○○明知簡餐店
    業經甲○○辦理停業，為使簡餐店得以繼續經營，明知並未徵得甲○○或賴玉玲
    之同意，竟基於行使偽造私文書及使公務員登載不實之犯意，擅以賴玉玲名義，
    於九十一年十一月九日在台灣新生報，登載負責人「賴玉玲」印章（即甲章）已
    遺失之聲明作廢啟事，再利用其持有之另枚「賴玉玲」印章（下稱乙章），盜蓋
    於委託書上，持以委託不知情「良健工商會計事務所」代書陳孟玉，於九十一年
    十一月十四日向苗栗縣政府建設局工商課，辦理負責人「賴玉玲」之印鑑變更與
    復業登記，並將「乙章」盜蓋於「營利事業統一發證設立變更登記申請書」之「
    變更後負責人」欄（用以申報賴玉玲印鑑「甲章」遺失，變更為「乙章」，如偵
    查卷一０五頁），同時辦理負責人變更為不知情錢慧珍（錢慧珍為乙○○所僱請
    員工），苗栗縣政府建設局承辦人員不知為不實事項，乃核准予辦理，並將上開
    負責人印鑑變更及負責人變更等不實事項，登載於苗商登字第○六五○三七○○
    之三號「營利事業登記證」上，核發予乙○○，足以生損害於甲○○、賴玉玲及
    苗栗縣政府關於營利事業登記管理之正確性。
二、案經甲○○訴由臺灣苗栗地方法院檢察署檢察官偵查起訴。
    理  由
一、訊據上訴人即被告（下稱被告）乙○○，先後於原審及本院時坦承：其未經徵得
    甲○○或賴玉玲同意，即擅以賴玉玲名義，於報端登載印章遺失之聲明啟事，並
    使用「賴玉玲」另枚乙章，委由代書持向公務員辦理負責人「賴玉玲」印鑑變更
    與復業等登記情事（參見原審卷九六頁），惟矢口否認有上開犯行，並先後辯稱
    ：甲○○不應違背契約精神，自行辦理停業登記，且該店依法不能經營卡拉０Ｋ
    店，甲○○事先並未告知。被告有經甲○○等人口頭同意，始前去辦理印鑑變更
    、復業登記及負責人變更登記云云。惟查：
(一)被告供承之上開情事，核與告訴人甲○○於偵審中指訴情節相符，又證人賴玉玲
    並未同意被告辦理登報印鑑遺失，亦不知被告偽以伊名義辦理負責人變更等情，
    亦據伊於偵查、原審時證述明確（參見偵查卷二六、五七頁，原審卷八三、八四
    頁），可見被告確有上開犯行，應極明確，被告於本院空口辯稱其有經渠等口頭
    同意云云，核係卸責之詞，難以輕信。此外，復有商號讓渡契約書、苗栗縣苗栗
    市調解委員會九十二年民調字第○○○七號調解書、苗栗縣政府建設局工商課九
    十年六月四日、七月三十一日、九十一年十月二十九日、十一月十四日（二份）
    及九十二年二月十八日之「營利事業統一發證設立變更登記申請書」共六紙、九
    十一年十一月九日之台灣新生報影本一紙附卷可稽，被告明知簡餐店因其未依約
    給付價款，而經甲○○辦理停業，竟未徵得甲○○、賴玉玲之同意，擅以賴玉玲
    名義登載聲明作廢啟事，再持用「賴玉玲」另枚乙章，委由不知情代書向公務員
    辦理負責人印鑑遺失、變更與復業、負責人變更等登記，自足以生損害於甲○○
    等人，是其盜用印章、行使偽造私文書及使公務員登載不實犯行，事證應極明確
    ，洵堪認定，被告上開所辯，僅係雙方民事問題，無礙上情之認定，是被告上開
    改稱所辯，核係畏究之詞，不足採信。
(二)起訴事實中，認定上開賴玉玲之乙章係被告擅行偽刻，因認被告另涉偽造印章、
    印文乙節，惟經原審訊據被告，辯稱該印章本即留在店裡，其只盜用，絕未偽造
    印章等語。茲按，系爭被告使用之乙章，經原審比對苗栗縣政府建設局工商課九
    十年六月四日之「營利事業統一發證設立變更登記申請書」上「賴玉玲」之印文
    ，依其筆畫粗細、字體規格、形狀，與「玲」字之左下角均係向左傾斜等特徵，
    堪證完全相同，嗣經提示甲○○、賴玉玲本人辨識，亦均證稱該乙章確為「雅沏
    花園」簡餐店先前所使用之印章，本係由甲○○前合夥人黃莉芳保管使用，因黃
    莉芳與甲○○於共同經營期間雙方不合，始由甲○○於九十年七月十一日辦理變
    更負責人印鑑變更之登記，並將負責人印鑑由「乙章」變更為「甲章」，原乙章
    則仍由黃莉芳管理中。迄本件發生後，甲○○已由黃莉芳處得知，黃莉芳確有將
    乙章交付予乙○○所僱請之員工「錢慧珍」（錢慧珍亦為賴玉玲之舅媽）等情（
    參見原審卷八六、八九、九一頁），可見上開乙章，確係「雅沏花園」簡餐店固
    有之舊印鑑，尚非被告所自行偽造，洵堪認定，則被告此部分辯稱，尚堪採取，
    是被告僅係盜用印章，尚未有偽造印章之情事，亦堪認定。從而，被告上開行使
    偽造文書等犯行，均堪認定，自應依法論科。
二、核被告所為，係犯刑法第二百十六條、第二百十條行使偽造私文書罪、第二百十
    四條使公務員登載不實罪。其盜用印章為偽造私文書罪之部分行為，偽造私文書
    之低度行為，為行使偽造私文書罪之高度行為吸收，均不另論罪。又被告利用不
    知情代書陳孟玉辦理上開手續，核為間接正犯。被告雖先登報印鑑遺失，再盜用
    另枚印章蓋於「營利事業統一發證設立變更登記申請書」，辦理負責人印鑑變更
    登記，再辦理負責人變更登記，然其目的與侵害法益俱屬同一，時間密接，手法
    相同，在法律上仍應視為一個行為之數動作同時進行，為接續犯，仍應以一罪論
    。又被告登報遺失印鑑之犯行，未據檢察官起訴，惟與上開部分有實質上一罪關
    係，本院自應一併審理。被告所犯行使偽造私文書罪及使公務員登載不實罪間，
    有方法目的之牽連犯關係，應從一重之行使偽造私文書罪處斷。又被告有上開之
    前科紀錄，此有臺灣苗栗地方法院檢察署刑案資料查註紀錄表在卷可參，其於有
    期徒刑執行完畢五年內再犯本件有期徒刑以上之罪，應依累犯之規定加重其刑。
    原審經審理之結果，認被告罪證明確，予以論科，固非無見。但查，偵查卷九五
    頁蓋用之賴玉玲印章（即甲章），並非偽造或盜用乙節，此有偵查卷一０五頁印
    文可供核對（即乙章），原判決一併認定該印文係被告所盜蓋，自有違誤。被告
    提起上訴，請求輕判或辯稱有經甲○○或賴玉玲同意云云，依上所述，難認有理
    由，惟原判決既有上開可議，即屬無可維持，應由本院撤銷改判。爰審酌被告因
    面臨停業壓力而出此下策，其動機與惡性尚輕，惟被告與被害人甲○○間，本僅
    係民事糾紛，竟不思循法律途徑或以協商方式解決，明知違法仍恣意而行，顯然
    缺乏守法觀念及本件犯罪所生之危害、犯罪後態度良好，檢察官具體求刑五月略
    嫌稍重等一切情狀，量處如主文第二項所示之刑，並諭知易科罰金之折算標準，
    以示懲儆。
據上論斷，應依刑事訴訟法第三百六十九條第一項前段、第三百六十四條、第二百九
十九條第一項前段，刑法第二百十六條、第二百十條、第二百十四條、第五十五條、
第四十七條、第四十一條第一項前段，罰金罰鍰提高標準條例第一條前段、第二條，
判決如主文。
本案經檢察官丙○○到庭執行職務
中      華      民      國    九十四    年      三      月    二十二    日
                                臺灣高等法院臺中分院刑事第一庭
                                      審判長法  官  陳  紀  綱
                                            法  官  陳  登  源
                                            法  官  蔡  聰  明
右正本證明與原本無異。
如不服本判決應於收受送達後十日內向本院提出上訴書狀，其未敘述上訴之理由者並
得於提起上訴後十日內向本院補提理由書（均須按他造當事人之人數附繕本）。
                                            書記官  郭  振  祥
中      華      民      國      九十四   年      三       月   二十三   日
刑法第二百十條：
偽造、變造私文書，足以生損害於公眾或他人者，處五年以下有期徒刑。
刑法第二百十六條：
行使第二百十條至第二百十五條之文書者，依偽造、變造文書或登載不實事項或使登
載不實事項之規定處斷。                                                  Ｉ
